【裁判字號】    98,上訴,1443
【裁判日期】    980819
【裁判案由】    誣告
【裁判全文】
臺灣高等法院臺中分院刑事判決        98年度上訴字第1443號
上  訴  人
即  被  告  乙○○
                    （現另案在臺灣臺中女子監獄執行）
上列上訴人因誣告案件，不服臺灣臺中地方法院98年度訴字第10
60號中華民國98年5月27日第一審判決（起訴案號：臺灣臺中地
方法院檢察署98年度偵字第5349號），提起上訴，本院判決如下
：
    主       文
原判決撤銷。
乙○○意圖他人受刑事處分，向該管公務員誣告，累犯，處有期
徒刑伍月。
    犯 罪 事 實
一、乙○○於民國94年間，曾犯施用第二級毒品罪，經臺灣臺中
    地方法院判處有期徒刑3月確定，並於95年6月21日執行完畢
    。猶不知悔改，復明知其男友甲○○並未於97年5月2日18時
    許，在其位於臺中市○區○○○街34號7樓之2之住處，竊取
    其置於房間衣櫃內之皮包一只，竟因之前與甲○○發生爭吵
    心尚不悅，遂意圖使甲○○受刑事處分，而於97年5月4日凌
    晨1時50分許，在臺中市警察局刑事警察大隊，向楊啟炫警
    員誣告稱「我是於97年5月2日18時許，發現我置於臺中市○
    區○○○街34號7樓之2住處我房內衣櫃內的皮包失竊。我失
    竊之皮包內有新臺幣（下同）5萬2000元、健保卡、身份證
    等物。我的一位朋友張○凱有於案發時下午5時許至我住處
    ，原本他是在客廳等我，我後來進入房內廁所洗臉，出來後
    發現他在我的房內，我發現他在我的房內時，問他為何在我
    房內，他跟我說是到我房裡抽菸，隔不久他就走了，我覺得
    是他偷的。張○凱是男性，約73年次，住臺中市水湳那邊，
    他的連絡電話是0000000000號，我曾打給他幾十次，都是他
    本人接電話，我與他認識約二年多。張○凱來我住處之前我
    有看過我的皮包還在，他來了以後皮包就失竊了，所以我確
    定就是他偷的」等語，並據此對甲○○提出竊盜告訴（甲○
    ○被告訴竊盜部分，業經檢察官不起訴處分確定）。
二、案經甲○○訴由臺灣臺中地方法院檢察署檢察官偵查起訴。
    理       由
壹、證據能力方面：
    按被告以外之人於審判外之陳述，雖不符刑事訴訟法第159
    條之1至第159條之4之規定，然經當事人於審判程序同意作
    為證據，法院審酌該言詞陳述作成時之情況，認為適當者，
    亦得為證據；當事人、代理人或辯護人於法院調查證據時，
    知有刑事訴訟法第159條第1項不得為證據之情形，而未於言
    詞辯論終結前聲明異議者，視為有前項之同意，刑事訴訟法
    第159條之5定有明文。核其立法意旨，在於傳聞證據未經當
    事人之反對詰問予以核實，原則上先予排除。惟若當事人已
    放棄反對詰問權，於審判程序中表明同意該等傳聞證據可作
    為證據；或於言詞辯論終結前未聲明異議，基於尊重當事人
    對傳聞證據之處分權，暨證據資料愈豐富，愈有助於真實發
    見之理念，且強化言詞辯論主義，使訴訟程序得以順暢進行
    ，上開傳聞證據亦均具有證據能力。查本案採為判決基礎之
    被告以外之人於審判外之言詞或書面陳述，固屬傳聞證據，
    惟當事人就該審判外之陳述，及就本案採為判決基礎之文書
    資料，均未曾於言詞辯論終結前爭執其證據能力或聲明異議
    ，本院審酌上開陳述作成時之情況，並無違法取證之瑕疵，
    認以之作為證據為適當，揆諸上開規定，該審判外之陳述及
    文書資料均有證據能力，先予敘明。
貳、認定犯罪事實之證據及理由：
一、訊據上訴人即被告（下稱被告）乙○○矢口否認有何誣告犯
    行，並辯稱伊並無對甲○○提出申訴之意願，當天伊因另案
    被緝獲要執行，因該案可以易科罰金，伊發現準備易科罰金
    的錢不見了，楊啟炫警員就問伊錢被何人竊取，伊有懷疑是
    甲○○，但不確定，楊啟炫警員就拿甲○○的口卡叫伊指認
    ，伊也沒有指認，本件是警察原本就想要抓甲○○，才逼問
    伊是否為甲○○所偷，並強迫伊製作筆錄；又被告於偵訊中
    坦承伊確實有失竊金錢，後來在東興路住處衣內找到，本件
    純屬誤會等語，故倘被告所為構成犯罪，亦應以刑法第171
    、172條規減免其刑云云。經查：
  (一)被告乙○○於97年5月4日凌晨1時50分許，在臺中市警察局
    刑事警察大隊，向楊啟炫警員指稱「我是於97年5月2日18時
    許，發現我置於臺中市○區○○○街34號7樓之2住處我房內
    衣櫃內的皮包失竊。我失竊之皮包內有新臺幣（下同）5萬
    2000元、健保卡、身份證等物。我的一位朋友張○凱有於案
    發時下午5時許至我住處，原本他是在客廳等我，我後來進
    入房內廁所洗臉，出來後發現他在我的房內，我發現他在我
    的房內時，問他為何在我房內，他跟我說是到我房裡抽菸，
    隔不久他就走了，我覺得是他偷的。張○凱是男性，約73年
    次，住臺中市水湳那邊，他的連絡電話是0000000000號，我
    曾打給他幾十次，都是他本人接電話，我與他認識約二年多
    。張○凱來我住處之前我有看過我的皮包還在，他來了以後
    皮包就失竊了，所以我確定就是他偷的」等語，並據此對甲
    ○○提出竊盜告訴等情，有警詢筆錄在卷可稽，堪信屬實。
  (二)被告乙○○明知告訴人甲○○並未於97年5月2日18時許，在
    臺中市○區○○○街34號7樓之2住處房間竊取其皮包之事實
    ，有下列事證可資證明：
  (1)證人即被告之弟黃汎毅於97年7月2日在警詢中證稱「（問：
    你姐姐乙○○是否有居住在臺中市○區○○○街34號7樓之2
    ？）她在96年5、6月前有居住在該址約二、三個月，然後就
    搬出去租屋自己住」、「（問：你姐姐乙○○自96年5、6月
    迄今，是否曾偶而回家居住一、二日？）她自96年5、6月迄
    今都未再回家居住」等語（見警卷第3頁筆錄）。
  (2)證人即臺中市○區○○○街34號雙橡園大樓管理員陳惠鈺於
    97年6月16日在警詢中證稱「我認識乙○○，她二至三年前
    住過臺中市○區○○○街34號7樓之2，後來都未再回來，現
    在該址只有住其母親及弟弟二人，97年5月2日我沒有看到她
    回來」等語（見警卷第7頁筆錄）。
  (3)證人即告訴人甲○○於98年5月13日原審審理中具結證稱「
    （問：97年5月2日那天，你有無到被告永和1街的家裡？）
    沒有」、「（問：97年5月2日那天，有無去被告工學北路租
    屋處？）有去，但沒有進到她家」、「（問：為何對這天有
    無去她家印象深刻？）那天我幫她提東西上去到電梯口，她
    住哪層我忘記了，我是到她住的那層的電梯口但是沒有到她
    租的房子」、「（問：那天到底有無進入被告家？）沒有進
    去，就是在門口那邊，我東西提到她門口，我東西一交給她
    我就走了，只有踩進去一、二步而已」等語（見原審卷第79
    、82頁）；且被告於98年5月13日原審審理中對證人甲○○
    以上之證詞表示「東興路2段就是工學北路那邊，那天他有
    幫我提東西進去，一進去就馬上走了，對於證人所言無意見
    」等語（見原審卷第82頁）。
  (4)核證人黃汎毅係被告之弟，證人陳惠鈺與被告間並無怨隙，
    均不致故為不利於被告之陳述，又其2人就被告於97年5月間
    在臺中市○區○○○街34號7樓之2之居住情形均陳述一致，
    其等之陳述均具憑信性；且證人即告訴人甲○○亦證述伊於
    97年5月2日並未前往臺中市○區○○○街34號7樓之2房屋等
    語，被告於98年2月16日檢察官偵訊中亦供稱「（問：97年5
    月間是否有居住在永和1街34號7樓之2？）沒有」等語（見
    98年度偵字第3320號偵查卷第12頁背面），堪信被告於97年
    5月2日並未住在臺中市○區○○○街34號7樓之2，被告於上
    開時間自不可能在該址失竊皮包，告訴人甲○○更不可能在
    該址客廳等候被告而有竊取其皮包之行為。
  (5)又衡諸一般人之記憶能力，一般人對自己近日內居住之地點
    應不致混淆或誤記，而被告於97年5月4日向臺中市警察局刑
    事警察大隊警員楊啟炫指稱上情時，豈可能誤記其於97年5
    月2日並未住在臺中市○區○○○街34號7樓之2，不可能在該
    址失竊皮包之事，足認被告確實明知其並未於97年5月2日18
    時許，在臺中市○區○○○街34號7樓之2住處房間失竊皮包
    。被告竟仍向警員楊啟炫指稱「我是於97年5月2日18時許，
    發現我置於臺中市○區○○○街34號7樓之2住處我房內衣櫃
    內的皮包失竊．．．」云云，足認被告確實對警員楊啟炫故
    為不實之指訴。
  (6)另被告因施用第二級毒品案件，經原審法院以97年度中簡字
    第85號判決判處有期徒刑四月，如易科罰金，以新臺幣一千
    元折算一日確定，送執行後，檢察官傳喚被告於97年3月10
    日到案執行，傳票於97年2月22日寄存送達於臺中市警察局
    第三分局正義派出所，被告未按時報到執行，經拘提亦未獲
    ，而經通緝在案，嗣於97年5月3日22時42分經警緝獲移送臺
    灣臺中地方法案檢察署歸案，檢察官於97年5月4日訊問被告
    ：「有無收到執行通知？」，被告答稱：「沒有」，並於97
    年5月5日由丁○○繳交罰金12萬3000元執行完畢，此經原審
    調閱臺灣臺中地方法院檢察署97年度執緝字第954號案全卷
    核閱明確，並影印該筆錄附卷可稽（見原審卷第93頁）。則
    被告於被緝獲之前，既未收到執行通知，豈可能預先準備5
    萬餘元以繳納罰金？況證人丁○○於98年5月13日原審審理
    中具結證稱「（問：你有無去幫被告繳罰金？）有，但不是
    我繳的，是我跟被告的朋友去繳的」、「（問：後來你們有
    送被告回東興路2段的租屋處？）有，我跟被告的朋友一起
    送她回去」、「（問：有無進去被告東興路2段租屋處？）
    好像有」、「（問：你們進去被告家裡面以後，被告有無在
    她家裡發現一筆錢？）沒看到」、「（問：這筆錢應該算是
    你出的，這筆錢被告還給你們沒？）還沒，到現在一毛錢都
    還沒還我，也沒有還給財哥，財哥也知道這是被告要借的」
    等語（見原審卷第83至84頁），自難信被告當時有預先準備
    5萬餘元以繳納罰金之情事，由此益徵被告向警員楊啟炫所
    指訴之情節均為不實。
  (三)證人即承辦警員楊啟炫於98年5月13日在原審審理中具結證
    稱「那天是被告因毒品案件通緝被保安隊抓到，送到我們刑
    警大隊移送，剛好我們接案，我們看了她的通緝資料，問她
    是易科罰金，為何不拿錢去繳，被告說她的錢被她朋友阿凱
    偷了，才繳不出來，我再問她，有無阿凱的年籍資料，我幫
    妳查，幫妳偵辦這個案件，被告說好，就製作筆錄及提供阿
    凱的電話及他住那裡，並陳述她被偷的情形，我們依據被告
    提供的電話及指訴的特徵查出甲○○，電話是甲○○在使用
    ，我也大概猜到是甲○○」、「（問：當時在製作筆錄的時
    候，被告有無說她失竊什麼東西？）她說整個皮包、錢被偷
    」、「（問：她有無說皮包裡面有何東西？）她說整個皮包
    被偷，裡面有5萬2千元還有一些證件」、「我調完通聯紀錄
    之後，發現有些疑點，要請她來指認甲○○照片及從基地臺
    的位置來做偷竊時間的確認，我打了好幾次電話給被告，她
    說要來，但是都沒有來」、「（問：在乙○○跟你講準備要
    易科罰金的錢被竊之前，你們是不是已經有在調查甲○○這
    個人？）已經去他家查過涉嫌毒品案，他住在水湳那邊，後
    來做筆錄當時我有從電腦調甲○○的照片給被告看，被告說
    不敢指認」、「（問：乙○○在本院說當時會做這份筆錄，
    是被你強迫，是因為你為了要調查甲○○，強迫她對甲○○
    做這樣的誣指，有何意見？）完全是她說謊，是當時我聽到
    有這樣的犯罪事實，我問她要不要查，要不要辦，她說要，
    我才做這筆錄」、「（問：你要乙○○製作這件的筆錄，是
    純粹要偵辦這個竊盜案件，還是與你們之前要查甲○○的毒
    品案件有關？）完全沒有關係，這是另外一個獨立的案件」
    等語（見原審卷第76至78頁）。又觀諸被告於原審準備程序
    及審理中，仍一再供稱伊發現準備易科罰金的錢不見了，及
    懷疑是甲○○所竊等語，可知被告係因另案被緝獲後，為了
    向警方說明其無力繳納罰金之原因而主動指述其皮包、金錢
    被「阿凱」竊取，並提供「阿凱」之電話、住址，使警方進
    一步查證「阿凱」其人。則承辦員警知悉發生竊盜案件後，
    進而加以調查偵辦，乃其職責所在，堪信被告確有主動向警
    員楊啟炫指訴甲○○在上開時間、地點竊取其皮包之事。被
    告辯稱：伊沒有指認，本件是警察原本就想要抓甲○○，才
    逼問伊是否為甲○○所偷，並強迫伊製作筆錄云云，顯屬卸
    責之詞，不可採信。
  (四)證人甲○○於97年5月21日在警詢中證稱「0000000000號行
    動電話門號，是我於95年8月24日以我本人名義申請，使用
    迄今」等語（見警卷第1頁）；復於98年5月13日原審審理時
    具結證稱「（問：在97年5月與被告何關係？）男女朋友關
    係」、「（問：何時變成男女朋友？）我記得是當兵的時候
    認識被告，95年10月的時候」、「（問：乙○○如何稱呼你
    ？）叫我甲○○」、「（問：當時你所使用的電話號碼乙○
    ○是否知道？）應該是知道」、「（問：在97年5月2日前後
    ，你與乙○○有無吵過架？）有，4月份那時候吵架的」、
    「（問：她曉不曉得你住何處？）知道，我當時住戶籍地水
    湳那邊」等語（見原審卷第79至81頁）。足認被告對於甲○
    ○之姓名、年籍、住處、電話號碼均知之甚詳。則被告於警
    詢中指稱「張○凱是男性，約73年次，住臺中市水湳那邊，
    他的連絡電話是0000000000號，我曾打給他幾十次，都是他
    本人接電話，我與他認識約二年多，張○凱來我住處之前我
    有看過我的皮包還在，他來了以後皮包就失竊了，所以我確
    定就是他偷的」等語，使警方依被告於警詢中指訴之聯絡電
    話、住址等內容，據以查悉門號0000000000號電話於97年5
    月間之申請使用人係甲○○，此有該電話之通聯調閱查詢單
    在卷可考（見警卷第10頁），進而查知被告指訴之「張○凱
    」即告訴人甲○○，被告所為，顯已指定犯人為甲○○，自
    足使告訴人甲○○受刑事處分。雖證人即承辦警員楊啟炫證
    稱「我有從電腦調甲○○的照片給被告看，被告說不敢指認
    」等語，及上揭警詢筆錄記載被告初係指稱「張○凱」竊盜
    其皮包，惟被告所為，既已足使告訴人甲○○受刑事處分，
    其縱未直接指訴「甲○○」竊盜其皮包，仍無從執為有利被
    告之認定，被告所為，自與刑法第171條規定之要件不符。
  (五)被告虛構上開不實事項，誣指告訴人甲○○涉犯上開竊取其
    財物之竊盜罪嫌，經臺中刑警大隊移送臺灣臺中地方法院檢
    察署檢察官以98年度偵字第3320號竊盜案件偵查結果，因甲
    ○○堅決否認有何竊盜犯行，所辯：當天伊不在乙○○永和
    一街之住處，是乙○○誣告等語，核與乙○○於偵查中陳稱
    ：失竊地點是在臺中市○○路○段當時伊租屋處，詳細住址
    伊忘了，在警詢稱是在永和一街住處失竊，是不想要讓警察
    知道伊租屋處，後來在伊東興路住處的衣櫃內找到錢，而皮
    包、健保卡、身分證沒有不見，本件純屬誤會等語相符，而
    認甲○○犯罪嫌疑不足，予以不起訴處分確定，有該案卷及
    不起訴處分書影本在卷可稽。則被告乙○○雖於該案偵查中
    改口陳稱「純屬誤會」，惟誣告罪之成立以意圖他人受刑事
    處分或懲戒處分，而為虛偽之告訴告發報告者為要件，所謂
    虛偽係指明知無此事實故意捏造而言。而被告乙○○明知其
    於97年5月2日並未住在臺中市○區○○○街34號7樓之2，且
    告訴人甲○○並未在該址竊取其皮包，其於警詢中故意捏造
    上揭不實之事，已足使告訴人甲○○受刑事追訴，均詳見前
    述，堪認被告於警詢中所為，確係意圖他人受刑事處分虛構
    事實而向該管公務員申告，被告所為已構成誣告罪，尚無從
    僅憑被告乙○○於該案偵查中改口陳稱「純屬誤會」等語，
    即卸免誣告罪責。
  (六)末查本院核諸本案全部卷宗資料，均未見被告於本案言詞辯
    論終結前，就其所為上開誣告犯行有何自白犯罪事實之陳述
    ，被告辯稱伊所為倘構成犯罪，亦應以刑法第172條規減免
    其刑云云，自不可採。
  (七)綜上所述，被告所辯係飾卸之詞，不可採信，本件事證明確
    ，被告犯行洵堪認定。
二、核被告所為，係犯刑法第169條第1項之意圖他人受刑事處分
    向該管公務員誣告罪。被告前因施用第二級毒品罪，經原審
    法院判處有期徒刑3月確定，並於95年6月21日執行完畢，此
    有臺灣高等法院被告前案紀錄表足憑，其5年內故意再犯本
    件有期徒刑以上之罪，為累犯，依刑法第47條第1項規定加
    重其刑。原審對被告論罪科刑，固非無見，惟原審未加以審
    酌被告乙○○於臺灣臺中地方法院檢察署檢察官98年度偵字
    第3320號竊盜案件偵查中，及時改口陳稱「純屬誤會」，顯
    見被告已有悛悔之心，且使偵查機關易於發現真實，以免告
    訴人甲○○再繼續受到刑事追訴或終受誣陷或蒙冤等情，容
    有未洽，被告提起上訴否認犯罪，仍執前詞指摘原判決不當
    ，固無理由，惟原審判決既有上開可議之處，自應由本院予
    以撤銷改判。爰審酌被告任意誣告，導致檢察官發動偵查權
    ，浪費司法資源，且損及告訴人名譽，惟念及被告於上開誣
    告他人竊盜案件偵查中，已及時改口陳稱「純屬誤會」，態
    度尚可，且告訴人甲○○於原審審理中已陳稱伊願意原諒被
    告等語（見原審卷宗第89頁）等一切情狀，量處如主文第2
    項所示之刑，以資懲儆。
據上論斷，應依刑事訴訟法第369條第1項前段、第364條、第299
條第1項前段、刑法第169條第1項、第47條第1項，判決如主文。
本案經檢察官丙○○到庭執行職務。
中    華    民    國    98    年    8     月    19    日
            刑事第十一庭  審判長法  官  陳  朱  貴
                                法  官  胡  文  傑
                                法  官  何  志  通
以上正本證明與原本無異。
如不服本判決應於收受送達後十日內向本院提出上訴書狀，其未
敘述上訴理由者，並得於提起上訴後十日內向本院補提理由書狀
（均須按他造當事人之人數附繕本）「切勿逕送上級法院」。
                                書記官  高  麗  淇
中    華    民    國    98    年    8     月    19    日


司法院資訊處製作；財團法人民間司法改革基金會備份。
